高雄高等行政法院判決
　　　　　　　　　　　　　　　　　　 95年度訴字第00795號
　　　　　　　　　　　　　　　.
原　　　告　甲○○
代　表　人　乙○○
被　　　告　高雄縣政府稅捐稽徵處
代　表　人　丙○○　處長
訴訟代理人　丁○○
　　　　　　戊○○
　　　　　　己○○
上列當事人間因地價稅事件，原告不服高雄縣政府中華民國95年
7月4日府法訴字第156788號訴願決定，提起行政訴訟。本院判決
如下：
    主  文
原告之訴駁回。
訴訟費用由原告負擔。
    事  實
壹、事實概要：
    緣原告係經合法登記之寺廟，其所有坐落高雄縣茄萣鄉○○
    段38之1、60、62、63、64、67、68、70、75、76、77、78
    、79、80、81、82、84、85、86、87、118、119、121地號
    等23筆土地（下稱系爭土地），係原告自日據時代即擁有之
    農地，惟因受限於法令而均以具有農民身分之信徒名義登記
    為土地所有權人。嗣系爭土地於民國（下同）66年間因都市
    計畫，使用分區編定為住宅區，然公共設施尚未完成。而寺
    廟管理之中央主管機關內政部基於解決各寺廟、教堂（會）
    財產管理及稅賦困擾，先後發布內政部70年6月22日台內地
    字第27832號、70年7月17日台內民字第33385號、81年2月25
    日台內地字第8171288號等函，原告乃依上述函釋意旨於83
    年間將系爭土地更名登記為原告所有，但仍由具有農民身分
    之信徒繼續從事養殖，作農業使用，並仍課徵田賦。嗣被告
    於83年11月5日實施農地使用清查時，認定系爭土地登記為
    原告所有，惟原告並未具備農民身分，未符合土地稅法第22
    條第1項第2款、第2項規定課徵田賦之要件，依據土地稅法
    第14條規定，應予課徵地價稅，乃自84年起改按一般用地稅
    率核課。被告所屬岡山分處就系爭土地按一般用地稅率，併
    同其他13筆土地（共36筆）核定94年地價稅新台幣（下同）
    11,258,697元。原告不服，申經復查，未獲變更，提起訴願
    ，亦遭決定駁回，遂提起本件訴訟。
貳、兩造聲明：
一、原告未於言詞辯論期日到場，據其所具書狀聲明求為判決：
    訴願決定及原處分（復查決定含原核定處分）關於系爭土地
    核定課後地價稅部分均撤銷。
二、被告聲明求為判決：原告之訴駁回。
參、兩造之爭點：
甲、原告主張之理由：原告未於準備程序及言詞辯論期日到場，
    據其所具書狀陳述如下：
一、按「已規定地價之土地，除依第22條規定課徵田賦者外，應
    課徵地價稅。」、「非都市土地依法編定之農業用地或未規
    定地價者，徵收田賦。但都市土地合於左列規定者亦同．．
    ．二、公共設施尚未完竣前，仍作農業用地使用者。．．．
    。」、「前項第2款及第3款，以自耕農地及依耕地三七五減
    租條例出租之耕地為限。」分別為土地稅法第14條、第22條
    第1項第2款及第2項所明定。本件系爭土地雖因實施都市計
    畫而成為都市土地，但其公共設施尚未完竣，且係供養殖用
    途，仍作農業使用之要件，為被告所不爭，但仍以原告乃宗
    教組織未具自然人身分，系爭土地即不符「自耕農地」之法
    定要件，核定仍應課徵鉅額地價稅。惟按土地稅法上所稱農
    業用地，係就土地之用途判定之，另徵收地價稅之目的，乃
    為平均社會財富，並據以全面舉辦規定地價，達成地盡其利
    ，實現地利共享之用。然因農地一般言之，尚無法充分利用
    ，收益較低，如全面規定地價，改徵地價稅，將突然增加農
    地所有權人負擔，故有土地稅法第22條仍徵收田賦之規定。
    所謂「自耕農地」旨在「自耕」，實與所有權人身分無涉，
    原告系爭土地自始即由具農民身分之信徒耕作，辦理「更名
    登記」後亦然，依更名當時農業發展條例第4條規定應視為
    自耕，合乎土地稅法第22條第2項「自耕農地」徵收田賦之
    要件。本件原告雖非自然人亦不具農民身分，然系爭土地雖
    劃為都市土地，但公共設施尚未完竣仍為農業使用收益微薄
    ，尚未有都市土地之地利產生，何來地利共享，若因原告不
    具農民或自然人身分，而忽略系爭土地目前仍只能作農業使
    用之事實，對原告而言，不無課稅違反公平正義之違法。
二、本件原告係依內政部指示辦理系爭土地之更名登記：查內政
    部70年7月17日台內民字第33385號函主旨記載：「有關為宗
    教團體所取得之不動產，雖以自然人名義登記，但自始即供
    該宗教團體所使用，並經本部證明其合於特定條件者，准以
    『更名登記』方式變更登記名義而免徵契稅或土地增值稅一
    案，業經財政部邀集本部等有關單位會商決定，其中有關貴
    管事宜，詳如說明，請查照辦理。」上述辦理「更名登記」
    期限曾經內政部延至73年6月30日止，因有部分宗教團體未
    於期限截止前辦理「更名登記」，內政部乃於81年2月18日
    召開會議決定辦理「更名登記」期限再延至82年12月31日止
    ，並以內政部81年2月25日台內地字第8171288號函知相關團
    體及機關，依該函所檢附81年2月18日會議紀錄結論記載：
    「茲因仍有部分符合上開函釋規定之宗教團體因地處偏僻交
    通不便，或因負責人年邁不諳法令，致未依規定期限辦竣更
    名登記者，為解決其財產管理及稅負之困擾，其辦理更名登
    記期限准再延至82年12月31日止，並請各級民政機關加強宣
    導其儘速辦理。」就宗教團體而言，以上措施誠為政府便民
    惠民之德政，合先說明。所謂「自耕農地」，財政部90年8
    月24日台財稅字第0900455040號函「自耕農地之認定，應以
    土地所有權人為自然人」，惟上開土地稅法第22條則無明文
    規定，且並未授權行政機關訂定施行細則或就「自耕農地」
    所有權人身分為之限制。上開函釋性質上雖屬內政部及財政
    部本於行政主管機關之地位，就行政法規所為闡明法規原意
    之釋示，依司法院釋字第278號解釋，應自法規生效之日起
    有其適用，固不待言。惟按「行使權利，履行義務，應依誠
    實及信用方法」民法第148條第2項定有明文。再者行政程序
    法第8條亦規定「行政行為，應以誠實信用之方法為之，並
    應保護人民正當合理之信賴。」如前所述，內政部准予宗教
    團體辦理土地更名登記，係基於宗教團體之利益而為考量，
    以「免徵契稅或土地增值稅」及「解決其財產管理及稅負之
    困擾」為之考量，且於第一次展期至73年6月30日後，又於
    81年2月18日會議決定再展期至82年12月31日，並請各級民
    政機關加強宣導督促儘速辦理，上述內政部之用心與美意，
    原告心存信賴與感激，乃予配合並著手辦理「更名登記」，
    則日後被告以原告不具自耕農身分，對原告課徵鉅額地價稅
    ，實無異陷害原告。當初原告如知辦理「更名登記」後，每
    年需繳納鉅額地價稅，則縱內政部千催萬促，原告亦必不予
    理會。蓋每年近千萬元之稅負並非原告所能負擔，此將逼至
    原告破產，原告與其辦理土地「更名登記」後破產，毋寧維
    持原狀繼續登記於信徒名下以確保廟產續存為宜，故上述行
    政機關誘引原告辦理土地「更名登記」，再行發布解釋函令
    對原告課徵鉅額稅負以致破產，土地悉歸政府之陷害手法，
    實已嚴重違反誠信原則，對原告權益造成重大損害。
三、又本件原告於82年底依據內政部行政指導完成系爭土地更名
    登記，而內政部於85年8月2日台85台內地字第8580372號函
    關於「有關土地稅法第22條第2項（平均地權條例第22條第2
    項）規定所稱之自耕農地，其所有權人應具農民身分，至其
    認定方式得以其共同生活戶（戶口名簿內）有一人之職業為
    農業職業範圍者認定之。」及財政部90年8月24日台財稅字
    第0900455040號函「自耕農地之認定，應以土地所有權人為
    自然人」之釋示，實無異陷害原告。內政部及財政部本於行
    政主管機關就法規固有權解釋，然公法上權利人長期間不行
    使其權利，而且在此期間內，其有某種行為，令人信賴其將
    不行使此種權利時，則權利人將喪失其權利，嗣後不得再行
    使此項權利，否則即有違誠信原則。本件相關之土地稅法第
    22條經立法公布施行多年，內政部有權利解釋法令，未見其
    行使權利，直至原告完成「更名登記」後2年有餘，方行使
    其權利，應可認為其行使解釋之「權利失效」，故本件被告
    依內政部函釋課徵原告地價稅，實有不當。
四、次按土地稅法第22條第1項第2款規定，都市土地公共設施尚
    未完竣前，仍作農業用地使用者，徵收田賦。同條第2項規
    定，前項第2款規定以自耕農地及依耕地三七五減租條例出
    租之耕地為限。考其立法理由為供農業用途之耕地，無論自
    耕或依耕地三七五減租條例出租他人耕作，農地所有權人所
    得利益均甚微薄，如再對所有權人課徵地價稅，必致收益不
    敷繳稅之窘境，其結果將造成農村破產之局面，是以規定都
    市土地公共設施尚未完竣前仍做農業使用之自耕農地僅徵收
    田賦。所謂「自耕農地」，內政部85年8月2日台85內地字第
    850372號函雖謂「其所有人應具備農民身分」，及財政部90
    年8月24日台財稅字第0900455040號函所謂「自耕農地之認
    定，應以土地所有權人為自然人，並由其切結自行耕作即可
    。」之規定，惟上揭土地稅法第22條則無明文規定，茲姑不
    論上開內政部關於「自耕農地」之解釋是否合法，然既已准
    許宗教團體得辦理農地「更名登記」，則無異承認非自耕農
    之宗教團體為農地所有權人之合法性。再參諸當時農業發展
    條例第4條：「農民自行以人力、畜力或農用機械操作，經
    營農業生產或實施共同經營、合作農場經營者，為自耕。其
    實施委託代耕者，以自耕論。」之規定，原告系爭土地自始
    即委由具農民身分之信徒耕作，辦理「更名登記」後亦然，
    依上開農業發展條例第4條規定應視為自耕，合乎土地稅法
    第22條第2項「自耕農地」徵收田賦之要件，從而原告依內
    政部指示辦理「更名登記」乃係對其抱持充分信賴，內政部
    及財政部罔顧原告對政府施政之信賴，冀圖對原告所有辦理
    「更名登記」後之自耕土地課徵地價稅，而將土地稅法第22
    條第2項「自耕農地」解釋為其所有人應具備自然人身分，
    且發布解釋函令時間竟在同意原告更名登記之後，實已嚴重
    侵害原告之信賴，並已對原告權益造成難以彌補之損害。
五、又按「信賴保護原則攸關憲法上人民權利之保障，公權力的
    行使涉及人民信賴利益而有保護之必要者，不限於授益行政
    處分之撤銷或廢止（行政程序法第119條、第120條及第126
    條參照），即行政法規之廢止或變更亦有其適用。行政法規
    公布施行後，制定或發布法規之機關依法定程序予以修改或
    廢止時，應兼顧規範對象信賴利益之保護。除法規預先定有
    施行期間或因情事變遷而停止適用，不生信賴保護問題外，
    其因公益之必要廢止法規或修改內容致人民客觀上具體表現
    其因信賴而生之實體法上利益受損害，應採取合理之補救措
    施，或訂定過渡期間之條款，俾減輕損害，方符憲法保護人
    民權利之意旨。」、「至若並非基於公益考量，僅為行政上
    一時權宜之計，或出於對部分規範對象不合理之差別對待，
    或其他非屬正當之動機而恣意廢止或限制法規之適用者，受
    規範對象之信賴利益應受憲法之保障，乃屬當然。」司法院
    釋字第525號、第529號解釋在案。本件原告因信賴內政部81
    年2月25日台內地字第8171288號函（信賴基礎），申請系爭
    土地更名登記（信賴事實），原告組織章程明訂「解散後財
    產歸地方政府機關所有」，更名登記無實質租稅利益，雖有
    助於原告資產管理，實則更有利於政府機關對寺廟教堂等資
    產資料之掌握與管理，原告實無信賴利益可言，其後內政部
    發布法規溯及既往恣意限制，導致原告因不具農民身分，以
    後每年度須繳納遠超出負擔能力之鉅額地價稅而致破產（信
    賴損失）。基此，人民對國家機關因公權力行使的結果，所
    產生之合理信賴，豈非蕩然無存。鑒於信賴保護原則，具有
    憲法位階之效力，因此人民對命令建構的法律秩序所產生的
    信賴，也應如同對法律所建構的法律秩序一般，具有一般的
    信賴，凡命令之溯及效力或立即效力造成人民既得權益或信
    賴利益重大變動時，自應認定該命令（內政部85年8月2日台
    85內地字第850372號函及財政部相關本件之解釋函令）違反
    公法上信賴保護原則而無效。被告雖以內政部函釋係准原告
    系爭土地以「更名登記」方式達到「正名」之目的，內政部
    函釋所要解決宗教團體稅負之困擾，自係因更名登記不動產
    移轉所生之稅負（即土地增值稅及契稅），而不及於因土地
    持有之稅負（即地價稅或田賦），故原告因信賴內政部函釋
    而辦理系爭土地之更名登記，其因信賴該函釋所發生之信賴
    利益，亦當僅限於契稅或土地增值稅之免徵，實無從因信賴
    該函釋辦理更名登記，進而產生亦可因此得免徵地價稅之信
    賴，原告主張有信賴保護原則之適用殊無可採云云。惟經查
    原告系爭土地原為登記農民身分之信徒所有，此項財產原為
    被告所不知者，因信賴內政部函釋從而浮現辦理「正名」遂
    行「更名登記」，綜觀「更名登記」當時之相關法令，除財
    政部83年10月28日台財稅第831617489號函釋：「關於土地
    稅法第22條第2項所稱『自耕農地』之認定，宜請洽貴市地
    政機關或農業主管機關配合辦理。說明：2、土地稅法第22
    條第2項所稱之自耕農地，尚不宜由稽徵機關憑土地所有權
    人是否具備農民身分予以認定。」外，並無其他相關解釋函
    令，故已足令原告信賴內政部函釋「更名登記」後系爭土地
    繼續課徵田賦，殆無疑義。被告對原告系爭土地改課地價稅
    ，亦導因於原告「更名登記」後內政部發布之85年8月2日台
    85內地字第850372號函釋，內政部既已准許原告辦理系爭土
    地「更名登記」在先，其後發布相關解釋函令時自應兼顧規
    範對象信賴利益之保護，在明知原告並非自然人或農民之情
    況下，仍恣意限制法規之適用，此行政作為即屬違法。本件
    原告確因信賴內政部函釋而為「更名登記」致生系爭土地地
    價稅之課徵，倘若當時不信賴內政部函釋繼續以農民身分之
    信徒登記持有系爭土地，則系爭土地至今仍符土地稅法第22
    條第1項第2款及第2項之規定課徵田賦，前後相較原告因信
    賴內政部函釋致生信賴損失事實俱在，詎被告未及注意，復
    查及訴願決定均遞予維持原處分，顯有課稅違背法令之違法
    。
乙、被告答辯之理由略以：
一、按「已規定地價之土地，除依第22條規定課徵田賦者外，應
    課徵地價稅。」、「非都市土地依法編定之農業用地或未規
    定地價者，徵收田賦。但都市土地合於左列規定者，亦同：
    ．．．2.公共設施尚未完竣前，仍作農業用地使用者，徵收
    田賦。．．．前項第2款及第3款，以自耕農地及依耕地三七
    五減租條例出租之耕地為限。」為土地稅法第14條、第22條
    第1項第2款但書及第2項所明定。次按「農民自行以人力、
    畜力或農用機械操作、經營農業生產或實施共同經營、合作
    農場經營者，為自耕。其實施委託代耕者，以自耕論。」為
    行為時（89年1月26日修正前）農業發展條例第4條所明定。
    又按「土地稅法第22條（平均地權條例第22條）第2項所稱
    『自耕農地』之認定，應以土地所有權人為自然人，並由其
    切結自行耕作即可，不再以土地所有權人具備農民身分為要
    件。」為財政部90年8月24日台財稅第0900455040號函釋有
    案。
二、再按「以自然人名義登記之不動產，實際係為私立學校、宗
    教團體（寺廟、教會、教堂）宗祠等團體所取得，而於登記
    時未註明係為該團體所取得者，其於將該不動產變更登記為
    該團體所有時，應如何處理一案，經財政部邀集本部等有關
    單位會商，獲致結論如下：『．．．1.私立學校、寺廟、教
    會（堂）、宗祠等團體所取得之不動產，雖以自然人名義登
    記，但自始即供該私立學校、寺廟、教會（堂）、宗祠等團
    體所使用，．．．准以『更名登記』方式變更登記為該私立
    學校、寺廟、教會（堂）、宗祠等團體所有，免徵契稅或土
    地增值稅。2.私立學校、寺廟、教會（堂）、宗祠等團體，
    凡在70年5月11日（含5月11日）以前所取得之不動產，仍係
    以自然人名義登記未註明係為該團體所取得者，應在71年6
    月30日以前依前項規定，以『更名登記』方式申請辦妥登記
    為該團體所有，．．．』」、「主旨：有關為宗教團體所取
    得之不動產，雖以自然人名義登記，但自始即供該宗教團體
    所使用，並經本部證明其合於特定條件者，准以『更名登記
    』方式變更登記名義而免徵契稅或土地增值稅一案，業經財
    政部邀集本部等有關單位會商決定，其中有關貴管事宜，詳
    加說明，請查照辦理。說明：．．．2.關於會商原則中：宗
    教團體取得之不動產，雖以自然人名義登記，但自始即供該
    宗教團體所使用，並由本部證明宗教團體取得不動產之資金
    確為該團體所支付，或以私人名義登記之不動產有公開之文
    件紀錄資料可認定該私人為該團體之關係人，並係以該團體
    之基金或資金為該團體所取得乙事，基於實際作業之需要與
    便利，對於寺廟、教會是否合乎上列各項條件之審查，臺灣
    省部分先由縣市政府加以實地審查再送省政府民政廳：台北
    市、高雄市部分則由市政府民政局詳審核辦，對於確實符合
    各項條件並於規定期限辦理之寺廟、教會請彙整併送本部發
    給證明函，以憑辦理變更登記。」、「主旨：檢送本部81年
    2月18日下午召開之『宗教團體所取得之不動產，原以自然
    人名義登記，但自始即供該團體所使用，申請繼續以更名登
    記方式辦理登記方式辦理登記為該團體所有，有關該團體取
    得之不動產之期間及受理更名登記之期限』會議紀錄一份，
    請查照轉知。附件：摘錄81年2月18日會議紀錄結論凡宗教
    團體在70年5月11日（含5月11日）以前所取得之不動產，而
    以自然人名義登記，但自始即供該團體所使用者，曾經內部
    70年6月22日台內地字第27833號函釋准以『更名登記』方式
    變更登記為該宗教團體所有。其辦理更名登記期限曾延至73
    年6月30日止。茲因仍有部分符合上開函釋規定之宗教團體
    因地處偏僻交通不便、或因負責人年邁不諳法令，致未依規
    定期限辦竣更名登記者，為解決其財產管理及稅負之困擾，
    其辦理更名登記期限准再延至82年12月31日止，並請各級民
    政機關加強宣導其儘速辦理。」、「主旨：關於土地稅法第
    22條第2項（平均地權條例第22條第2項）規定所稱之自耕農
    地，其所有權人是否必須具備農民身分疑義乙案，請依會商
    結論辦理，請查照。說明：2.案經本部於85年7月17日邀集
    行政院農業委員會、財政部、省市政府等機關會商獲致結論
    、「有關土地稅法第22條第2項（平均地權條例第22條第2項
    ）規定所稱之自耕農地，其所有權人應具備農民身分，至其
    認定方式得以其共同生活戶（戶口名簿內）有一人之職業為
    農業職業範圍者認定之。」分別為內政部70年6月22日台內
    地字第27833號函、70年7月17日台內地字第33385號函、81
    年2月25日台內地字第8171288號函及85年8月2日台85內地字
    第8580372號函釋有案。
三、經查，本件原告係登記有案之寺廟，而系爭土地乃原告自日
    據時代即擁有之農地，惟因受限於法令而均以具有農民身分
    之信徒名義登記為土地所有權人。嗣原告依據內政部70年7
    月17日台內民字第33385號、81年2月25日台內地字第817128
    8號函之釋示，於83年間將系爭土地更名登記為原告所有，
    但仍由具有農民身分之信徒繼續從事養殖。又系爭土地為都
    市計畫之都市土地，使用分區編定為住宅區，然公共設施尚
    未完竣。被告所屬岡山分處以系爭土地登記為原告所有，惟
    原告並未具備自然人身分，不符合土地稅法第22條第1項第2
    款、第2項課徵田賦之要件，乃按一般用地稅率，併同申請
    人所有茄萣鄉○○段889地號等13筆土地共計36筆土地，核
    定94年地價稅稅額共計11,258,697元，依法有據，洵無違誤
    。
四、次查，依土地稅法第22條第1項第2款及第2項之規定，都市
    土地為免徵地價稅而課徵田賦之要件為：（1）公共設施未
    完竣；（2）仍作農業使用；（3）該土地須為自耕農地或依
    耕地三七五減租條例出租之耕地等三項要件。系爭土地為公
    共設施未完竣之都市土地，雖由具有農民身分之信徒從事養
    殖，惟其是否符合『自耕農地』之要件？參諸前揭財政部90
    年8月24日台財稅第0900455040號函釋，有關土地稅法第22
    條第2項所稱『自耕農地』之認定，不再以土地所有權人須
    具備農民身分，但其土地所有權人仍應為自然人始足當之。
    故此項所稱『自耕農地』即不得僅就土地如何使用之形式觀
    之，尚須就其耕作之主體是否合於自耕之規定判斷之。而「
    本法所稱自耕，係指自任耕作者而言，其為維持一家生活直
    接經營耕作者，以自耕論。」土地法第6條定有明文，故自
    上述法條規定之內容及前開函釋觀之，可知唯有自然人方能
    滿足自耕或以自耕論之要件。原告既非自然人，已有前揭徵
    收田賦法定要件（3）之欠缺，自無前揭土地稅法第22條徵
    收田賦規定之適用。而原告所稱符合行為時農業發展條例第
    4條規定，委託代耕者應視為自耕乙節，依行為時農業發展
    條例第4條規定，因委託代耕之主體仍須為農民，而原告並
    非自然人，亦非農民，自與上開自耕或以自耕論之要件不合
    。又原告與使用系爭土地之農民間雖屬信徒關係，然無共同
    生活之情事，是本處援引前開函釋關於自耕之定義，認系爭
    土地非屬『自耕農地』，已不符合土地稅法第22條第1項第2
    款及第2項課徵田賦之要件，乃按一般用地稅率核課地價稅
    並無違誤，原告訴訟理由，洵不足採。
五、又原告訴訟理由主張財政部90年8月24日台財稅字第0900455
    040號函釋無異陷害原告，並罔顧原告對政府之信賴，而將
    土地稅法第22條第2項自耕農地解釋為其所有人應具備農民
    身分，且發布解釋函令之時間竟在原告辦理土地更名登記後
    ，有違誠信原則云云。惟查，依司法院釋字第287號解釋意
    旨：「行政主管機關就行政法規所為之釋示，係闡明法規之
    原意，固應自法規生效之日起有其適用。．．．。」是行政
    主管機關本得就其主管之行政法規為統一解釋法令、認定事
    實及行使裁量權，而函頒解釋性之規定，且行政主管機關就
    行政法規所為之釋示，應自法規生效之日起有其適用。再查
    ，系爭土地原即原告所有，係因礙於法令規定而以自然人名
    義登記，其於更名登記前實質上即屬原告所有，則系爭土地
    實質上已非屬自耕農地，而更名登記僅是將形式之登記狀態
    予以更正，並未變更實質之權利義務關係，故系爭土地雖因
    更名登記嗣後被查知與土地稅法第22條第1項第2款及第2項
    免徵地價稅仍課徵田賦之要件不合，實質上此不合規定之狀
    態早已存在，故系爭土地更名後課徵地價稅，原告對此主張
    行政機關有違誠信原則云云，委不足採。
六、另原告主張因信賴內政部81年2月25日台內地字第8171288號
    函（信賴基礎），申請系爭土地更名登記（信賴事實），導
    致原告因不具農民及自然人身分，以後每年度須繳納遠超出
    負擔能力之鉅額地價稅而致破產（信賴損失），則該命令（
    財政部相關之解釋函令）因違反公法上信賴保護原則而無效
    云云。惟按內政部70年6月22日台內地字第27833號函、70年
    7月17日台內民字第33385號函及81年2月25日台內地字第817
    1288號函其內容均係針對：「宗教團體（寺廟、教會、教堂
    ）所取得之不動產，雖以自然人名義登記，但自始即供該宗
    教團體所使用，並經證明合於特定條件者，准以『更名登記
    』方式變更登記名義，並免徵契稅或土地增值稅。」之情形
    為釋示；且自上述內政部70年6月22日台內地字第27833號函
    釋之內容可知，若無此函釋，則寺廟等所取得之土地，原以
    私人名義登記者，嗣後欲變更名義為該團體所有，即須依財
    政部66年6月8日台財稅第32569、35604號函規定辦理，即須
    於原辦理所有權登記時即已註明係為將來設立之寺廟等團體
    所購置者，始得以更名登記方式辦理變更登記，並免徵契稅
    或土地增值稅。故上述函釋之目的，乃在於解決宗教團體以
    自有資金取得之不動產，因不諳法令或其他原因仍登記為自
    然人所有，為免影響宗教團體之財產變為私有，而准以更名
    登記方式變更登記為該團體所有，且為避免宗教團體之稅負
    負擔，而使其免徵土地增值稅及契稅；上述函釋既係為解決
    宗教團體財產管理之問題，而准以「更名登記」方式達成不
    動產之「正名」及免負擔移轉稅負之效；而更名登記性質上
    是使登記之形式回復使真正權利人享有之狀態，故本案系爭
    土地之更名登記實際上並未發生任何權利義務之變動，僅使
    系爭土地回復真正之權利狀態，使之登記於真正所有權人即
    原告名下。又參諸鈞院93年度訴字第701號判決（即原告不
    服92年地價稅之核課提起行政訴訟案）理由：「．．．按『
    信賴保護原則攸關憲法上人民權利之保障，公權力行使涉及
    人民信賴利益而有保護之必要者，不限於授益行政處分之撤
    銷或廢止（行政程序法第119條、第120條及第126條參照）
    ，即行政法規之廢止或變更亦有其適用。行政法規公布施行
    後，制定或發布法規之機關依法定程序予以修改或廢止時，
    應兼顧規範對象信賴利益之保護。除法規預先定有施行期間
    或因情事變遷而停止適用，不生信賴保護問題外，其因公益
    之必要廢止法規或修改內容致人民客觀上具體表現其因信賴
    而生之實體法上利益受損害，應採取合理之補救措施，或訂
    定過渡期間之條款，俾減輕損害，方符憲法保障人民權利之
    意旨。至經廢止或變更之法規有重大明顯違反上位規範情形
    ，或法規（如解釋性、裁量性之行政規則）係因主張權益受
    害者以不正當方法或提供不正確資料而發布者，其信賴即不
    值得保護；又純屬願望、期待而未有表現其已生信賴之事實
    者，則欠缺信賴要件，不在保護範圍。』業經司法院釋字第
    52 5號解釋在案。由此號解釋可得知，信賴保護原則雖不限
    於授益行政處分之撤銷或廢止始得主張之，即於行政法規之
    廢止或變更亦有其適用，然主張信賴保護原則時仍須以國家
    行為為對象，亦即必須先有國家行為存在，始有形成人民信
    賴之可能，故信賴之基礎可說是信賴保護原則的前提要件，
    蓋此種行為既係國家基於統治權地位之對外表現，人民自會
    投以必要之信賴，並配合以形成自身之生活，自應有受到保
    護之必要，然既謂之為前提要件，意指若不具信賴基礎之存
    在，則縱使有信賴之表現、及值得信賴之必要等，皆無由主
    張信賴保護原則。．．．。」可知上述內政部函釋之目的，
    乃在於解決宗教團體以自有資金取得並確為該團體使用之不
    動產，因不諳法令或其他原因仍登記為自然人所有，為免影
    響宗教團體之財產變為私有，而准以更名登記方式變更登記
    為該團體所有，且為避免因宗教團體係遵照政府規定欲將該
    不動產辦理登記為該團體所有時，發生稅負之困擾，而使其
    免徵土地增值稅及契稅；亦即上述內政部函釋係就宗教團體
    所有以私人名義登記之不動產，准以更名登記方式達到正名
    之目的；既言更名登記，故此函釋所要解決宗教團體稅負之
    困擾，自係因更名登記即不動產移轉所生之稅負（即土地增
    值稅及契稅），而不及於因土地持有之稅負（即地價稅或田
    賦）；而上述內政部函釋亦明白表示辦理更名登記，免徵契
    稅或土地增值稅；故原告倘係如其主張因信賴上述內政部函
    釋而辦理系爭土地之更名登記，則其因信賴該函釋所發生之
    信賴利益，亦當僅限於契稅或土地增值稅之免徵；蓋原告實
    無從因信賴該函釋辦理更名登記，進而產生其亦可因此得免
    徵地價稅之信賴；亦即信賴基礎之存在為信賴保護原則的前
    提要件，若前提要件不存在，則縱使有信賴之表現事實及值
    得信賴之必要等，皆無由主張信賴保護原則，原告所主張之
    信賴利益既為免徵地價稅而仍應課徵田賦，然上述內政部函
    釋內容並未及於系爭土地應否免徵地價稅而仍課徵田賦部分
    ，故此函釋即非原告所主張免徵地價稅之信賴利益的信賴基
    礎，訴訟理由主張其因信賴上述內政部函釋而就系爭地價稅
    之課徵有信賴利益保護原則之適用，顯係原告誤解上開函釋
    之內容，核與信賴保護原則無涉。是以，訴訟理由，顯無可
    採。
    理  由
壹、程序方面：
    原告經合法通知未於言詞辯論期日到場，核無行政訴訟法第
    218條準用民事訴訟法第386條所列各款情形，爰依被告聲請
    由其一造辯論而為判決，合先敘明。
貳、實體方面：
一、按「已規定地價之土地，除依第22條規定課徵田賦者外，應
    課徵地價稅。」、「非都市土地依法編定之農業用地或未規
    定地價者，徵收田賦。但都市土地合於左列規定者亦同：．
    ．．2.公共設施尚未完竣前，仍作農業用地使用者。．．．
    。」、「前項第2款及第3款，以自耕農地及依耕地三七五減
    租條例出租之耕地為限。」土地稅法第14條、第22條第1項
    第2款、第2項分別定有明文。故都市土地若要依據上述土地
    稅法第22條第1項第2款、第2項規定主張免徵地價稅而課徵
    田賦，即須符合：公共設施尚未完竣；仍作農業使用；
    該土地須為自耕農地或依耕地三七五減租條例出租之耕地
    等3項要件，合先敘明。
二、本件原告係經合法登記之寺廟，其所有23筆系爭土地，係原
    告自日據時代即擁有之農地，惟因受限於法令而均以具有農
    民身分之信徒名義登記為土地所有權人。嗣系爭土地於66年
    間因都市計畫，使用分區編定為住宅區，然公共設施尚未完
    成。而寺廟管理之中央主管機關內政部基於解決各寺廟、教
    堂（會）財產管理及稅賦困擾，先後發布內政部70年6月22
    日台內地字第27832號、70年7月17日台內民字第33385號、8
    1年2月25日台內地字第8171288號等函，原告乃依上述函釋
    意旨於83年間將系爭土地更名登記為原告所有，但仍由具有
    農民身分之信徒繼續從事養殖，作農業使用，並仍課徵田賦
    。嗣被告於83年11月5日實施農地使用清查時，認定系爭土
    地登記為原告所有，惟原告並未具備農民身分，未符合土地
    稅法第22條第1項第2款、第2項規定課徵田賦之要件，依據
    土地稅法第14條規定，應予課徵地價稅，乃自84年起改按一
    般用地稅率核課。岡山分處就系爭土地按一般用地稅率，併
    同其他13筆土地（共36筆）核定94年地價稅11,258,697元等
    情，業經兩造分別陳明在卷，並有高雄縣土地卡、被告94年
    地價稅課稅明細表及94年地價稅繳款書附原處分卷可稽，應
    堪認定。而系爭土地雖因實施都市計畫而成為都市土地，但
    其公共設施尚未完竣，且係供養殖用途，而作農業用地使用
    一節，亦據被告於本院93年度訴字第701號93年10月19日準
    備程序時陳明在卷，有該判決書附原處分卷（第60頁參照）
    可稽。故系爭土地已符合土地稅法第22條第1項第2款所稱
    公共設施尚未完竣；仍作農業使用之要件，自堪認定。則
    關於系爭土地是否應免徵地價稅而仍課徵田賦，兩造所爭執
    者，乃系爭土地是否具備同條第2項所規定「自耕農地」之
    要件。而原告主張系爭土地符合土地稅法第22條第2項所稱
    「自耕農地」之要件，無非以：原告係依據內政部70年7月
    17日台內民字第33385號函及81年2月25日台內地字第817128
    8號函之意旨，辦理土地「更名登記」為原告所有，既係「
    更名登記」，自仍應享有與「更名登記」前相同之農民身分
    ，否則即與法律所稱「更名登記」之規定有違；又土地稅法
    第22條第2項有關「自耕農地」之所有權人是否需具備農民
    身分，未有法令明確規定，農業發展條例亦未規定寺廟組織
    不可以合法擁有農業用地，且內政部及財政部相關函釋發布
    係在本案「更名登記」之後，應有「法律不溯及既往」之適
    用；況內政部85年8月2日台內地字第85080372號函，是針對
    自然人是否具備農民身分所作之解釋，原告係屬宗教社團，
    自應不受該函釋之限制，被告仍予課徵地價稅，於法未合；
    且原告係屬依法成立之宗教團體，由當地信徒組織而成，而
    原告所有系爭土地皆由具有自耕農民身分之信徒耕作，辦理
    更名登記後亦然，依當時農業發展條例第4條規定應視為自
    耕，合乎土地稅法第22條第2項規定「自耕農地」課徵田賦
    之要件等語，資為爭執。
三、經查：
（一）按「以自然人名義登記之不動產，實際係為私立學校、宗
      教團體（寺廟、教會、教堂）宗祠等團體所取得，而於登
      記時未註明係為該團體所取得者，其於將該不動產變更登
      記為該團體所有時，應如何處理一案，經財政部邀集本部
      等有關單位會商，獲致結論如下：凡私立學校、寺廟、教
      會（堂）等團體取得之不動產，如係以各團體之創辦人、
      董事長、董事或監察人等自然人名義登記所有權，倘於辦
      理登記時已註明係為設立之學校、寺廟、教會（堂）等團
      體所取得者，准以更名登記方式變更為該團體所有，不課
      徵契稅或土地增值稅，前經財政部66年6月8日台財稅字第
      32569、35604號函釋在案，不符上述規定者，即不得以更
      名方式處理。茲以部分私立學校、寺廟、教會（堂）及宗
      祠等團體，取得不動產以自然人名義登記者，雖確係為學
      校、寺廟、教會（堂）及宗祠等團體取得之不動產，但未
      依前述釋令規定或土地登記規則第86條規定，於登記時註
      明該不動產係為學校、寺廟、教會（堂）、宗祠所取得者
      。現為遵照政府規定辦理登記為學校、寺廟、教會（堂）
      、宗祠等團體所有時，為解決其稅負之困擾，經會商處理
      原則如下：1.私立學校、寺廟、教會（堂）、宗祠等團體
      所取得之不動產，雖以自然人名義登記，但自始即供該私
      立學校、寺廟、教會（堂）、宗祠等團體所使用，並經教
      育部或內政部證明其取得不動產之資金確為該團體所支付
      ，或以私人名義登記之不動產有公開之文件紀錄資料可認
      定該私人為該團體之關係人，並係以該團體之基金或資金
      為該團體所取得者，准以『更名登記』方式變更登記為該
      私立學校、寺廟、教會（堂）、宗祠等團體所有，免徵契
      稅或土地增值稅。2.私立學校、寺廟、教會（堂）、宗祠
      等團體，凡在70年5月11日（含5月11日）以前所取得之不
      動產，仍係以自然人名義登記未註明係為該團體所取得者
      ，應在71年6月30日以前依前項規定，以『更名登記』方
      式申請辦妥登記為該團體所有，逾期即應切實依照本部66
      年6月8日台財稅字第32569、35604號函規定辦理。．．．
      。」業經內政部70年6月22日台內地字第27833號函釋示在
      案；而內政部70年7月17日台內民字第33385號函亦是重申
      上述函釋意旨。另內政部81年2月25日台內地字第8171288
      號函除重申上述內政部70年6月22日台內地字第27833號函
      之內容外，更表示「凡宗教團體在70年5月11日（含5月11
      日）以前所取得之不動產，而以自然人名義登記，但自始
      即供該團體所使用者，曾經內政部70年6月22日台內地字
      第27833號函釋准以『更名登記』方式變更登記為該宗教
      團體所有。其辦理更名登記期限曾延至73年6月30日止。
      茲因仍有部份符合上開函釋規定之宗教團體因地處偏僻交
      通不便、或因負責人年邁不諳法令，致未依規定期限辦竣
      更名登記者，為解決其財產管理及稅負之困擾，其辦理更
      名登記期限准再延至82年12月31日止，並請各級民政機關
      加強宣導其儘速辦理。」故上述內政部70年6月22日日台
      內地字第27833號函、70年7月17日台內民字第33385號函
      及81年2月25日台內地字第8171288號函，其內容均係針對
      ：「宗教團體（寺廟、教會、教堂）所取得之不動產，雖
      以自然人名義登記，但自始即供該宗教團體所使用，並經
      證明合於特定條件者，准以『更名登記』方式變更登記名
      義，並免徵契稅或土地增值稅。」之情形為釋示；且自上
      述內政部70年6月22日台內地字第27833號函釋之內容可知
      ，若無此函釋，則寺廟等所取得之土地，原以私人名義登
      記者，嗣欲變更名義為該團體所有，即須依財政部66年6
      月8日台財稅第32569、35604號函規定辦理，即須於原辦
      理所有權登記時即已註明係為將來設立之寺廟等團體所購
      置者，始得以更名登記方式辦理變更登記，並免徵契稅或
      土地增值稅。故上述函釋之目的，乃在於解決宗教團體以
      自有資金取得之不動產，因不諳法令或其他原因仍登記為
      自然人所有，為免影響宗教團體之財產變為私有，而准以
      更名登記方式變更登記為該團體所有，且為避免宗教團體
      之稅負負擔，而使其免徵土地增值稅及契稅；上述函釋既
      係為解決宗教團體財產管理之問題，而准以「更名登記」
      方式達成不動產之「正名」及免負擔移轉稅負之效；而更
      名登記性質上是使登記之形式回復使真正權利人享有之狀
      態，故本件系爭土地之更名登記實際上並未發生任何權利
      義務之變動，僅使系爭土地回復真正之權利狀態，使之登
      記於真正所有權人即原告名下。至原登記名義人即原告之
      信徒，既非真正所有權人，是原告於辦理更名登記後，自
      無發生承受原登記名義人之自耕農身分的可能。況是否自
      耕農是屬個別之個體是否符合法定要件之身分認定問題，
      而身分係屬一身專屬權，並不得作為轉讓之標的，而系爭
      土地之准予「更名登記」更是為財產管理方便而為之便宜
      措施，並非因此而承認該宗教團體即為自耕農。故原告主
      張「更名登記」後，仍享有「更名登記」前相同農民之身
      分及允許「更名登記」無異承認宗教團體之自耕農身分云
      云，顯係誤解，不足採取。
（二）次按「本法所稱農業用地，指非都市土地或都市土地農業
      區、保護區範圍內土地，依法供下列使用者：1.供農作、
      森林、養殖、畜牧及保育使用者。2.供與農業經營不可分
      離之農舍、畜禽舍、倉儲設備、曬場、集貨場、農路、灌
      溉、排水及其他農用之土地。3.農民團體與合作農場所有
      直接供農業使用之倉庫、冷凍（藏）庫、農機中心、蠶種
      製造（繁殖）場、集貨場、檢驗場等用地。」、「非都市
      土地依法編定之農業用地或未規定地價者，徵收田賦。但
      都市土地合於左列規定者，亦同：1.．．．2.公共設施尚
      未完竣前，仍作農業用地使用者。．．．前項第2款及第3
      款，以自耕農地及依耕地三七五減租條例出租之耕地為限
      。」、「作農業使用之農業用地，移轉與自然人時，得申
      請不課徵土地增值稅。前項不課徵土地增值稅之土地承受
      人於其具有土地所有權之期間內，曾經有關機關查獲該土
      地未作農業使用且未在有關機關所令期限內恢復作農業使
      用，或雖在有關機關所令期限內已恢復作農業使用而再有
      未作農業使用情事時，於再移轉時應課徵土地增值稅。」
      分別為土地稅法第10條第1項、第22條第1項第2款、第2項
      及第39條之2第1項、第2項所明定。自上述條文規定可知
      ，土地稅法上所稱農業用地係就土地之用途判斷之，與所
      謂自耕農地或自行耕作之農民係從耕作之主體面加以觀察
      ，係屬不同層次之用語；亦即土地稅法第22條第1項但書
      或同法第39條之2，均是就原則上應課徵地價稅或土地增
      值稅之情形，再特設無庸課徵地價稅或免徵土地增值稅之
      例外情況，是關於此例外情況之條件如何設定，即涉及立
      法政策之考量，而土地稅法第22條第2項，即就同條第1項
      第2款所為課徵地價稅之例外情形，再為限制之規定，故
      此項所稱之自耕農地，即不得僅就土地如何使用之形式觀
      之，尚須就其耕作之主體是否合於自耕之規定整體判斷之
      。而「本法所稱自耕，係指自任耕作者而言，其為維持一
      家生活直接經營耕作者，以自耕論。」土地法第6條定有
      明文；另89年1月26日修正前之農業發展條例第4條則規定
      ：「農民自行以人力、畜力或農用機械操作、經營農業生
      產或實施共同經營、合作農產經營者，為自耕。其實施委
      託代耕者，以自耕論。」故自上述法條規定之內容觀之，
      可知唯有自然人方可能符合自耕或以自耕論之要件；而內
      政部85年8月2日台內地字第8580372號函關於「有關土地
      稅法第22條第2項（平均地權條例第22條第2項）規定所稱
      之自耕農地，其所有權人應具備農民身分，至其認定方式
      得以其共同生活戶（戶口名簿內）有一人之職業為農業職
      業範圍者認定之。」之釋示，性質上係屬內政部本於行政
      主管機關之地位，就行政法規所為闡明法規原意之釋示，
      依據司法院釋字第287號解釋，應自法規生效之日起有其
      適用，且上述函釋之內容，核與前述土地法及89年1月26
      日修正前之農業發展條例關於自耕規定之意旨相符，更符
      合土地稅法第22條第2項規定之立法意旨，自得予以援用
      。本件原告既非自然人，而其與使用系爭土地之農民間亦
      屬信徒關係，並無原告所謂共同生活戶之情事，故被告援
      引此函釋關於自耕之定義，認本件原告之情形與自耕農地
      之要件不符，並無不合，更不生「法律不溯及既往」之問
      題；又內政部上述函釋係就自耕之定義為釋示，而自耕依
      前述法律規定，性質上唯有自然人始得滿足其要件，且內
      政部此函釋內容亦未表明於此自耕之定義外，尚有其他關
      於團體之自耕的定義，故原告以其函釋僅於自然人有適用
      ，不得依之認定原告之情形非自耕云云，自屬誤會，不足
      採取。另徵收地價稅之目的，乃是為平均社會財富，並據
      以全面舉辦規定地價，達成地盡其利，實現地利共享之用
      ，然因農地一般言之，尚無法充分利用，收益較低，如全
      面規定地價，改徵地價稅，將突然增加農地所有權人負擔
      ，故有土地稅法第22條仍徵收田賦之規定。是土地稅法第
      22條第2項所以再就同條第1項第2款之情形再增加「自耕
      農地」之限制，即為上述土地應課徵地價稅之立法目的上
      ，本於農地使用受限制，而例外仍課徵田賦範圍之立法政
      策的考量及選擇，故此因立法政策之考量所為仍課徵田賦
      範圍之界定，自未逾越上述土地稅法之立法目的，亦未對
      人民之權利義務增加法律所無之限制，不僅無違反法律保
      留原則，亦無牴觸租稅法律主義。故原告主張前揭函釋違
      反法律保留原則及租稅法定主義，且依據法律不溯及既往
      原則，該函釋於本件亦不應適用云云，亦有誤會，不足採
      據。
（三）又89年1月26日修正前之農業發展條例第4條後段固規定：
      「其實施委託代耕者，以自耕論。」然所謂委託代耕，依
      同條例第3條第6款規定，係指自行經營之家庭農場，僅將
      其農場生產過程之部分或全部作業，委託他人代為實施者
      。而原告係一經登記有案之寺廟，系爭原告所有之土地，
      原告係供給信徒作養殖使用，由信徒向原告申請，並由原
      告以招標方式讓得標之信徒繳納保證金後使用，一筆土地
      之保證金金額約為160萬元，而保證金則於信徒不使用土
      地時無息退還等情，亦據原告於本院93年度訴字第701號
      案件調查時陳述甚明（該判決書理由二、（三）參照），
      其性質為以保證金之利息作為信徒使用系爭土地之對價，
      應屬租賃。然不論原告供信徒使用系爭土地係屬租賃或無
      償借貸之法律關係，其均非所謂自行經營之家庭農場，而
      將其農場生產過程之部分或全部作業，委託他人代為實施
      之委託代耕。故原告主張其係屬委託代耕，及依行為時農
      業發展條例第4條之規定，本件之情形應屬自耕云云，亦
      無可採。
（四）綜上所述，原告係一登記有案之寺廟，系爭土地雖屬原告
      所有而供養殖之用，然原告係將系爭土地以招標方式，由
      信徒提供保證金後供信徒作養殖使用，依前述關於自耕定
      義之說明，並非屬土地稅法第22條第2項所稱之自耕農地
      ，而原告上述主張系爭土地應屬自耕農地之爭執，又不可
      採，故系爭土地非屬土地稅法第22條第2項所稱之自耕農
      地一節，即堪認定。系爭土地既非屬土地稅法第22條第2
      項所稱之自耕農地，即與前述得依同條第1項第2款免徵地
      價稅而課徵田賦之要件不符，故原告主張本件應免徵地價
      稅而仍應課徵田賦云云，即無可採。
四、原告雖又主張其因信賴內政部70年7月17日台內民字第33385
    號函、及內政部81年2月25日台內地字第8171288號函（信賴
    基礎），而申請辦理系爭土地之更名登記（信賴事實），然
    被告卻依內政部嗣後頒布之85年8月2日台85內地字第858037
    2號函，溯及既往適用，導致原告因不具農民身分，就系爭
    土地應被課徵地價稅，故此地價稅之課徵，有違信賴利益保
    護原則云云。惟查：
（一）按「信賴保護原則攸關憲法上人民權利之保障，公權力行
      使涉及人民信賴利益而有保護之必要者，不限於授益行政
      處分之撤銷或廢止（行政程序法第119條、第120條及第12
      6條參照），即行政法規之廢止或變更亦有其適用。行政
      法規公布施行後，制定或發布法規之機關依法定程序予以
      修改或廢止時，應兼顧規範對象信賴利益之保護。除法規
      預先定有施行期間或因情事變遷而停止適用，不生信賴保
      護問題外，其因公益之必要廢止法規或修改內容致人民客
      觀上具體表現其因信賴而生之實體法上利益受損害，應採
      取合理之補救措施，或訂定過渡期間之條款，俾減輕損害
      ，方符憲法保障人民權利之意旨。至經廢止或變更之法規
      有重大明顯違反上位規範情形，或法規（如解釋性、裁量
      性之行政規則）係因主張權益受害者以不正當方法或提供
      不正確資料而發布者，其信賴即不值得保護；又純屬願望
      、期待而未有表現其已生信賴之事實者，則欠缺信賴要件
      ，不在保護範圍。」業經司法院釋字第525號解釋在案。
      由此號解釋可得知，信賴保護原則雖不限於授益行政處分
      之撤銷或廢止始得主張之，即於行政法規之廢止或變更亦
      有其適用，然主張信賴保護原則時仍須以國家行為為對象
      ，亦即必須先有國家行為存在，始有形成人民信賴之可能
      ，故信賴之基礎可說是信賴保護原則的前提要件，蓋此種
      行為既係國家基於統治權地位之對外表現，人民自會投以
      必要之信賴，並配合以形成自身之生活，自應有受到保護
      之必要，然既謂之為前提要件，意指若不具信賴基礎之存
      在，則縱使有信賴之表現、及值得信賴之必要等，皆無由
      主張信賴保護原則。
（二）查內政部70年7月17日台內民字第33385號函主要是釋明：
      「有關為宗教團體所取得之不動產，雖以自然人名義登記
      ，但自始即供該宗教團體所使用，並經本部證明其合於特
      定條件者，准以『更名登記』方式變更登記名義而免徵契
      稅或土地增值稅一案．．．」之意旨，而內政部81年2月
      25日台內地字第8171288號函除重申內政部上述70年7月17
      日台內民字第33385號函之意旨外，主要是表明「辦理更
      名登記期限准再延至82年12月31日止，並請各級民政機關
      加強宣導儘速辦理。」之旨，詳如前述；故上述函釋之目
      的，乃在於解決宗教團體以自有資金取得並確為該團體使
      用之不動產，因不諳法令或其他原因仍登記為自然人所有
      ，為免影響宗教團體之財產變為私有，而准以更名登記方
      式變更登記為該團體所有，且為避免因宗教團體係遵照政
      府規定欲將該不動產辦理登記為該團體所有時，發生稅負
      之困擾，而使其免徵土地增值稅及契稅；亦即上述函釋係
      就宗教團體所有以私人名義登記之不動產，准以更名登記
      方式達到正名之目的；既言更名登記，故此函釋所要解決
      宗教團體稅負之困擾，自係因更名登記即不動產移轉所生
      之稅負（即土地增值稅及契稅），而不及於因土地持有之
      稅負（即地價稅或田賦）；而上述內政部函釋亦明白表示
      辦理更名登記，免徵契稅或土地增值稅；故原告倘係如其
      主張因信賴上述內政部函釋而辦理系爭土地之更名登記，
      則其因信賴該函釋所發生之信賴利益，亦當僅限於契稅或
      土地增值稅之免徵；蓋原告實無從因信賴該函釋辦理更名
      登記，進而產生其亦可因此得免徵地價稅之信賴；亦即信
      賴基礎之存在為信賴保護原則的前提要件，若前提要件不
      存在，則縱使有信賴之表現事實及值得信賴之必要等，皆
      無由主張信賴保護原則，原告所主張之信賴利益既為免徵
      地價稅而仍課徵田賦，然原告所主張之上述內政部函釋內
      容並未及於系爭土地應否免徵地價稅而仍課徵田賦部分，
      故此函釋即非原告所主張免徵地價稅之信賴利益的信賴基
      礎，原告自不得主張因信賴上述內政部函釋，而就系爭地
      價稅之課徵有信賴利益保護原則之適用。另內政部85年8
      月2日台內地字第8580372號函關於自耕之定義，係闡明法
      規原意之釋示，不僅與法律規定意旨相符，已如前述，且
      其並未變更或廢止之前關於自耕定義之行政規則，亦即認
      定原告所有之系爭土地不符合自耕農地之定義乃本於法律
      之規定，而非此內政部之函釋，且此函釋亦非創設法律所
      無之自耕定義；系爭土地既係原告所有而供信徒養殖使用
      ，依據前述法律規定，其自始即非屬自耕農地，故原告自
      無因上述內政部函釋之頒布，致原信賴系爭土地應屬自耕
      農地卻變成非自耕農地之信賴基礎存在，故其以內政部85
      年8月2日台內地字第8580372號函頒布為由，主張應有信
      賴原則之適用云云，更屬誤解。況系爭土地原即原告出資
      購買，係因礙於法令規定而以自然人名義登記一節，已據
      原告陳述甚明，系爭土地於更名登記前實質上既已屬原告
      所有，則系爭土地實質上已非屬自耕農地，而更名登記僅
      是將形式之登記狀態予以更正，並未變更其實質之權利義
      務關係，故系爭土地雖因更名登記嗣被查知與土地稅法第
      22條第1項第2款、第2項免徵地價稅仍課徵田賦之要件不
      合，實質上此不合規定之狀態早已存在，故系爭土地更名
      後之課徵地價稅，對原告並無值得保護之信賴存在；則原
      告主張因認系爭土地仍屬自耕農地，得依土地稅法第22條
      第1項第2款、第2項規定免徵地價稅而仍課徵田賦云云，
      純係因其對於法令之誤解所致，究不得因其建立於對法令
      誤解之信賴，主張有信賴保護原則之適用，故原告此部分
      之主張亦無可採。
五、又按「行政行為，應以誠實信用之方法為之。」行政程序法
    第8條定有明文，此即行政法上所謂之誠信原則。前述內政
    部函釋所以准宗教團體以自然人名義登記之土地得以更名登
    記方式辦理變更登記，乃為解決宗教團體以自有資金取得並
    確為該團體使用之不動產，因不諳法令或其他原因仍登記為
    自然人所有，為免影響宗教團體之財產變為私有，且為避免
    因宗教團體係遵照政府規定欲將該不動產辦理登記為該團體
    所有時，發生稅負之困擾，而使其免徵因更名登記即不動產
    移轉所生之稅負（即土地增值稅及契稅），已如前述；故此
    函釋本於使宗教團體之財產管理步入正途，避免無謂之產權
    糾紛之目的為之，並考量因此發生稅負之負擔，實難謂有何
    違反誠信原則之情；至系爭地價稅之核課，並非因更名登記
    本身所當然會發生之稅捐，且此地價稅之核課，原告亦無值
    得保護之信賴存在，已如前述，故原告以此主張內政部上述
    准為更名登記之函釋有違誠信原則云云，自無可採。
六、綜上所述，原告主張系爭土地係屬自耕農地，故與土地稅法
    第22條第1項第2款、第2項規定免徵地價稅仍課徵田賦之要
    件符合，及本件應有信賴保護原則及誠信原則適用云云，均
    無可採。故被告按一般用地稅率，併同他筆土地核課94年地
    價稅11,258,697元，即無違誤。訴願決定遞予維持，亦無不
    合。原告提起本件訴訟，求為撤銷，為無理由，應予駁回。
    又本件事證已臻明確，兩造其餘攻擊防禦方法，均核與本件
    判決結果不生影響，爰不一一論述，附此敘明。
七、據上論結，本件原告之訴為無理由，依行政訴訟法第195條
    第1項後段、第98條第3項前段、第218條、民事訴訟法第385
    條第1項前段，判決如主文。
中　　華　　民　　國　　96　　年　 　1　　月　 10  　 日
                  第三庭審判長法  官　 邱政強
                              法  官　 李協明
                              法  官　 詹日賢
以上正本係照原本作成。
如不服本判決，應於判決送達後20日內向本院提出上訴書狀，其
未表明上訴理由者，應於提起上訴後20日內向本院提出上訴理由
書（須按對造人數附繕本）；如於本判決宣示或公告後送達前提
起上訴者，應於判決送達後20日內補提上訴理由書（須附繕本）
。未表明上訴理由者，逕以裁定駁回。
提起上訴應預繳送達用雙掛號郵票7份（每份34元）。
中　　華　　民　　國　　96　　年　 　1　　月　 10  　 日
　　　　　　　　　　　　　　　書記官   林幸怡
